臺灣基隆地方法院小額民事判決
　　　　　　　　　　　　　　　　　 100年度基小字第1251號
原　　　告　有限責任淡水第一信用合作社
法定代理人　麥勝剛
訴訟代理人　許明宗
被　　　告　盧宜芳
　　　　　　蔡尚政
上列當事人間請求給付借款事件，本院於民國100年11月10日言
詞辯論終結，判決如下：
    主  文
被告應連帶給付原告新臺幣伍萬玖仟壹佰貳拾玖元，及其中新臺
幣肆萬伍仟陸佰貳拾貳元自民國九十八年六月九日起至清償日止
，按週年百分之三‧八五計算之利息，暨自民國九十八年七月十
日起至清償日止，逾期在六個月以內者，按上開利率百分之十、
逾期超過六個月者，按上開利率百分之二十計算之違約金。
訴訟費用新臺幣壹仟元由被告連帶負擔。
本判決得假執行。
    事實及理由
一、被告盧宜芳經合法通知，未於最後言詞辯論期日到場，核無
    民事訴訟法第386條所列各款情形，依民事訴訟法第436條之
    23、第436條第2項、第385條第1項前段之規定，准原告之聲
    請，由其一造辯論而為判決。
二、原告起訴主張：
  (一)被告盧宜芳於民國86年間邀同被告蔡尚政為連帶保證人，向
    原告借款新臺幣（下同） 200萬元，並以被告盧宜芳所有不
    動產設定擔保本金最高限額240萬元之抵押權予原告。嗣於9
    1 年間，被告盧宜芳又與原告約定變更上開借款之還款方式
    ，並簽訂借據1紙，約定借款期間自91年8月14日起至106年8
    月14日止，分180期依年金法按月攤還本金，利息自91年8月
    14日起至93年8月13日止按原告基本放款利率減碼1.93%機動
    計算，另自93年8月14日起按原告基本放款利率減碼0.13%機
    動計算，如未依約履行即喪失期限利益，所有債務視為全部
    到期，另逾期在6個月以內者，按借款利率10%，逾期超過 6
    個月者，按借款利率 20%加計違約金。不料被告盧宜芳未依
    約繳付本息，依約全部借款視為到期，經原告聲請臺灣桃園
    地方法院以97年度司執字第 80236號清償債務強制執行事件
    受償分配後，仍有如主文第 1項所示之本金及利息、違約金
    迄未受償，被告蔡尚政為連帶保證人，自應負連帶清償責任
    ，為此提起本訴，聲明求為判決如主文第1項所示。
  (二)對被告抗辯之陳述：
  1.原告已將被告盧宜芳之股金及股利於上開借款中抵銷，並將
    利息起算日往後遞延，原告亦願依被告盧宜芳與其他金融機
    構之前置協商條件處理本件借款債務，惟其自第 1次開庭後
    即未與原告聯絡，故無法協商分期清償事宜。
  2.又兩造於86年間係簽訂借款本金最高限度 240萬元之擔保借
    款契約書，91年間上開借款之本金餘額為 1,734,859元，而
    被告盧宜芳於91年間擬增加借款金額並變更還款方式，在銀
    行的處理上必需以借新還舊方式處理，所以再簽訂 200萬元
    之借據，實際上86年與91年係同 1筆借款，且依擔保借款契
    約第6條約定，被告盧宜芳於91年簽訂之200萬元借據不需通
    知保證人，故被告蔡尚政仍需負連帶保證人責任。
三、被告抗辯如下：
  (一)被告盧宜芳部分：被告於借款時曾繳納 1萬元入股原告，原
    告應將該股金及其 3年股利於上開借款中扣除，且原告請求
    違約金並不合理，另被告今年申請前置協商時，未見此筆借
    款，故無從一併辦理等語。
  (二)被告蔡尚政部分：被告蔡尚政確曾於86年 1月16日擔任被告
    盧宜芳向原告借款之連帶保證人，但並未擔任被告盧宜芳於
    91 年8月加貸之連帶保證人，原告亦未曾通知有該等加貸部
    分，故被告蔡尚政不應負擔連帶清償責任。又被告盧宜芳所
    有之不動產於91年間市場行情已無法貸得 200萬元，原告在
    徵信上有疏失，於拍賣抵押物不足清償就要求被告蔡尚政負
    責，並不合理。
四、原告主張被告盧宜芳於86年間邀同被告蔡尚政為連帶保證人
    向原告借款200萬元，並以其所有不動產設定擔保最高限額2
    40萬元之抵押權予原告，至91年8月間尚有本金1,734,859元
    尚未清償，因被告盧宜芳欲變更還款方式及增加借款金額，
    故又與原告簽訂借據借款 200萬元，以借新債償舊債方式變
    更還款條件，因被告盧宜芳未依約繳付本息，依約全部借款
    視為到期，經原告聲請臺灣桃園地方法院以97年度司執字第
    80236號清償債務強制執行事件受償分配後，仍有如主文第1
    項所示之本金及利息、違約金迄未受償等事實，業據提出擔
    保借款契約書、借據、放款查詢單、土地登記謄本、建物登
    記謄本、交易明細表、臺灣桃園地方法院97年度司執字第80
    236 號強制執行金額計算書分配表等件影本為證，且為被告
    所不爭執，堪信屬實。至原告主張被告應連帶給付借款59,1
    29元及約定之利息、違約金等情，則為被告所否認，被告盧
    宜芳以原告收取之違約金並不合理、被告蔡尚政以其未於91
    年間之借據上簽名，不須負擔連帶保證人之責任云云置辯，
    因此本件應審究者為：(一)被告盧宜芳原積欠原告之86年間借
    款，是否因其於91年間借新還舊而消滅？(二)原告違約金之請
    求有無理由？經查：
  (一)按當事人為清償舊債務而成立之新債務，究為舊債務消滅之
    債之更改，或舊債務不消滅之新債清償，端視雙方有無消滅
    舊債務之意思而定。凡無舊債務消滅之合意者，若新債務不
    履行時，其舊債務仍不消滅，此係民法第 320條本文規定新
    債清償之情形；倘另有消滅舊債務之意思表示，即屬同條除
    外規定債之更改之情形，不容混淆。是所謂借新還舊，於雙
    方無消滅舊債務之合意時，仍為新債清償，舊債務不因清償
    期、利息等非關債之要素之變更而當然消滅（最高法院99年
    度台上字第1583號判決參照）。次按借款屆償還期後，當事
    人更約償還期限換立借券者，其債務之要素並不變更，自不
    得謂為消滅舊債務而發生新債務（最高法院著有19年上字第
    788 號判例意旨參照）。又銀行於舊借款未清償時，與債務
    人另立新借據，俗稱「換單」，其性質究係延展清償期、新
    債清償或債務更新，應視當事人之真意而定，而當事人之真
    意為何，應可從當事人明示之意思、契約之內容及原借款之
    處理方式等因素，綜合判斷。被告盧宜芳於86年間邀同被告
    蔡尚政為連帶保證人，向原告借款 200萬元，並以被告盧宜
    芳所有不動產設定擔保本金最高限額 240萬元之抵押權予原
    告，嗣於91年間，被告盧宜芳另與原告簽訂借據借得 200萬
    元，以清償86年間之借款剩餘本金 1,734,859元，則本件連
    帶保證人即被告蔡尚政就91年間之借款是否仍應負連帶保證
    人責任，端視原告與被告盧宜芳間另立之新借據性質為何而
    定。本件原告與被告盧宜芳另立新借據後，並未將舊借據銷
    毀或開立清償證明書予債務人，且原告與被告盧宜芳於91年
    間所簽訂之借據載有：「五、特別條款：2.借款人、擔保品
    提供人及保證人均願確實遵守另向貴社所訂立之契約書及貴
    社一切放款規章所列各條款，並將之作為本借據之一部份。
    」等語，可知原告與被告盧宜芳於91年間簽訂新借據時，仍
    將86年間所簽訂之擔保借款契約書予以援用為新借據之一部
    分，尚難認定原告與被告盧宜芳有成立新借貸關係以消滅舊
    債務之合意。另兩造於86年 1月16日簽訂之擔保借款契約書
    之期限為86年1月16日起至116年1月15日止，其中第6條約定
    ：「借款人所開具借據無須保證人及擔保品提供人簽署如貴
    社准許借款人到期後展期或延期清償或借款超過本契約所訂
    借款最高限度金額均不必通知保證人及擔保品提供人或徵求
    保證人及擔保品提供人之同意保證人及擔保品提供人均願負
    完全連帶償還之責決不以此推諉異議」，原告與被告盧宜芳
    於91年8月14日簽訂之200萬元借款，既在擔保借款契約書約
    定之期限內，依上開第 6條約定，自無須被告蔡尚政簽署，
    被告蔡尚政辯稱就本件借款不負連帶保證人責任云云，尚無
    可採。
  (二)原告請求自98年7月10日起至清償日止，逾期在6個月以內者
    ，按借款利率10%、逾期超過6個月者，按借款利率 20%計付
    違約金部分，此於兩造於86年間簽訂之擔保借款契約書第 5
    條、原告與被告盧宜芳於91年簽訂之借據第 4條均有明文約
    定。本院審酌違約金之約定，為當事人契約自由、私法自治
    原則之體現，雙方於訂約時，既已盱衡自己履約之意願、經
    濟能力、對方遲延時自己所受損害之程度等主、客觀因素，
    本諸自由意識及平等地位自主決定，除非當事人所約定之違
    約金顯屬過高，否則均應同受該約定之拘束，法院亦應予以
    尊重，始符契約約定之本旨。至於當事人約定之違約金是否
    過高，須依一般客觀事實，社會經濟狀況，當事人所受損害
    情形及債務人如能依約履行時，債權人可享受之一切利益為
    衡量標準。本件兩造所約定之違約金部分，核與一般銀行業
    者借貸契約之約定相同，且衡諸借款人如不按期還款時，原
    告勢須支付管理、催收等費用，應認本件違約金之約定並無
    過高情事。又被告盧宜芳自陳其自96年 7月起即未繳納利息
    ，原告於前開拍賣抵押物事件受償分配後，亦僅計算利息、
    違約金至98年6月8日為止，則原告請求自98年 7月10日起至
    清償日止，逾期在6個月以內者，按借款利率10%、逾期超過
    6個月者，按借款利率20%計付違約金，核無不合，被告盧宜
    芳所辯，亦不足採。
五、從而，原告依消費借貸契約及連帶保證契約之法律關係，請
    求被告連帶給付如主文第 1項所示之金額、利息及違約金，
    即無不合，應予准許。
六、本院為被告敗訴之判決，依民事訴訟法第 436條之20規定，
    應依職權宣告假執行。
七、本件訴訟費用即第一審裁判費1,000元，由被告連帶負擔。
中    華    民    國   100    年    11    月    24    日
                  基隆簡易庭法  官  陳湘琳
以上正本係照原本作成。
對於本件判決如有不服，應於收受送達後20日內向本院提出上訴
書狀，上訴於本院合議庭，並按他造當事人之人數附具繕本。
當事人之上訴，非以判決違背法令為理由不得為之，上訴狀應記
載上訴理由，表明下列各款事項：
(一)原判決所違背之法令及其具體內容。
(二)依訴訟資料可認為原判決有違背法令之具體事實。
中    華    民    國   100    年    11    月    24    日
                            書記官  洪佳如